臺灣高等法院刑事判決　　　　　　　　　　　　　　九十年度上訴字第三九一九號
　　上　訴　人　臺灣士林地方法院檢察署檢察官
　　上　訴　人
　　即　被　告　丙○○
　　　　　　　　周奇杉
　　　　　　　　李汶哲
右上訴人因偽造文書等案件，不服臺灣士林地方法院八十九年度訴字第四○一號，中
華民國九十年十月十六日第一審判決（起訴案號：臺灣士林地方法院檢察署八十九年
度偵字第三○七○號），提起上訴，本院判決如左：
    主  文
原判決撤銷。
丙○○無罪。
    理  由
一、公訴意旨略以：被告丙○○與告訴人甲○○係夫妻關係，惟近年來感情不睦，被
    告丙○○為取回其所出資，利用告訴人甲○○名義登記操作，在金鼎證券股份有
    限公司（下稱金鼎公司）之股票，乃基於概括犯意，先於民國八十八年十月三十
    日，利用保管甲○○印章之機會，未經甲○○之允許或授權，盜用其之印章，蓋
    在贈與稅申報書及贈與契約書上，並偽造其署押，用以偽造甲○○贈與台灣化學
    纖維股份有限公司、聯華電子股份有限公司、致福電子股份有限公司、旺宏電子
    股份有限公司、順德工業股份有限公司、敬鵬工業股份有限公司、華南商業銀行
    股份有限公司、中華開發工業銀行、國泰人壽、中國國際商業銀行等公司之股票
    ，予被告丙○○之不實贈與稅申報書及贈與契約書等私文書各一份，持向財政部
    台灣省北區國稅局瑞芳稽徵所行使，致使財政部台灣省北區國稅局瑞芳稽徵所承
    辦該項業務之公務員，據以核發不實之贈與稅不計入贈與總額證明書，被告丙○
    ○於取得前開贈與稅不計入贈與總額證明書後，再持向金鼎公司辦理上開股票過
    戶於丙○○名下。被告丙○○復於八十八年十一月二十三日，承上揭偽造文書之
    犯意，以同一手法，未經告訴人甲○○之允許或授權，盜用其之印章，蓋在贈與
    稅申報書及贈與契約書上，並偽造其署押，用以偽造告訴人甲○○贈與台南紡織
    、中國化學、方捷電腦、長谷建設、大榮貨運、彰化銀行、台灣工礦、聯昌電子
    等公司之股票，予被告丙○○之不實贈與稅申報書及贈與契約書等私文書各一份
    ，持向財政部台灣省北區國稅局瑞芳稽徵所行使，致使財政部台灣省北區國稅局
  瑞芳稽徵所承辦該項業務之公務員，據以核發不實之贈與稅不計入贈與總額證明
    書，被告丙○○於取得前開贈與稅不計入贈與總額證明書後，再持向金鼎公司辦
    理上開股票過戶於丙○○名下，均足生損害於甲○○及稅捐稽徵機關對於稅籍管
    理之正確性。因認被告涉犯刑法第二百十條、第二百十六條行使偽造文書罪嫌及
    同法第二百十四條使公務員登載不實罪嫌云云。
二、按犯罪事實應依證據認定之，無證據不得推定其犯罪事實，刑事訴訟法第一百五
    十四條定有明文。又認定不利於被告之事實，須依積極證據，苟積極證據不足為
    不利於被告事實之認定時，即應為有利於被告之認定，更不必有何有利之證據；
    且刑事訴訟法上所謂認定犯罪事實之積極證據，係指適合於被告犯罪事實之認定
    之積極證據而言，雖不以直接證據為限，間接證據亦包括在內，然而無論直接或
    間接證據，其為訴訟上之證明，須於通常一般之人均不致有所懷疑，而得確信其
    為真實之程度者，始得據為有罪之認定，倘其證明尚未達到此一程度，而有合理
    之懷疑存在時，自不能以推測或擬制之方法，以為有罪裁判之基礎，最高法院三
    十年度上字第八一六號、二十九年度上字第三一○五號、四十年度台上字第八六
    、七十六年度台上字第四九八六號判例可資參照。
三、訊之被告丙○○堅決否認有右揭犯行，辯稱：系爭股票均為伊出資、操作買賣取
    得，僅係借用甲○○名義之帳戶買賣，並無贈予甲○○之意思，且該等股票過戶
    予伊之名義，亦係因甲○○在加拿大要誠實報稅不能作人頭，所以同意過戶，縱
    同意之事無法證明，亦不生損害於告訴人或公眾，當無使公務員登載不實之可言
    等語。經查：
  (一)被告丙○○單獨於八十八年十月二十九日，於贈與稅申報書及贈與契約書上，載
    明甲○○贈與台灣化學纖維股份有限公司、聯華電子股份有限公司、致福電子股
    份有限公司、旺宏電子股份有限公司、順德工業股份有限公司、敬鵬工業股份有
    限公司、華南商業銀行股份有限公司、中華信託開發股份有限公司、國泰人壽股
    份有限公司、中國國際商業銀行股份有限公司之股票予丙○○之事項，並持該贈
    與稅申報書及贈與契約書等私文書各一份，向財政部台灣省北區國稅局瑞芳稽徵
    所行使，致使財政部台灣省北區國稅局瑞芳稽徵所承辦該項業務之公務員，據以
    核發贈與稅不計入贈與總額證明書，被告丙○○於取得前開贈與稅不計入贈與總
    額證明書後，再於八十八年十一月二日，簽署甲○○之署押及蓋用其印章於存券
    領回申請書及股票領回委託書上，持向金鼎公司行使，領取附表一所示及附表二
    中國商銀之整股股票（一張一千股）。復於八十八年十一月二十三日，簽署甲○
    ○之署押及蓋用其印章於贈與稅申報書及贈與契約書上，並載明甲○○贈與台南
    紡織纖維股份有限公司、中國化學股份有限公司、力捷電腦股份有限公司、長谷
    建設股份有限公司、大榮貨運股份有限公司、彰化商業銀行股份有限公司、台灣
    工礦股份有限公司、聯昌電子股份有限公司之股票予丙○○之事項，並持該贈與
    稅申報書及贈與契約書等私文書各一份，向財政部台灣省北區國稅局瑞芳稽徵所
    行使，致使財政部台灣省北區國稅局瑞芳稽徵所承辦該項業務之公務員，據以核
    發贈與稅不計入贈與總額證明書，被告丙○○於取得前開贈與稅不計入贈與總額
    證明書後，再於八十八年十一月十五日，簽署甲○○之署押及蓋用其印章於存券
    領回申請書及股票領回委託書上，持向金鼎公司行使，領取表一所示股票之零股
    及附表二所示股票（中國商銀股票整股除外），再過戶至被告丙○○之名下之事
    實，業為被告丙○○於偵查、原審及本院審理中所不否認，並為告訴人甲○○迭
    於偵查、原審及本院審理中指訴甚詳，且為證人即金鼎公司業務員彭韡於偵查中
    結證訛（參見偵查卷第九六頁），復有財政部台灣省北區國稅局瑞芳稽徵所八十
    九年五月九日北區國稅瑞芳汐資第八九○一三○○一號函及所附八十八年十月二
    十九日、八十八年十一月二十三日贈與稅申報書、贈與稅契約書、贈與稅不計入
    贈與總額證明書影本各二份（參見偵查卷第十七至三一頁）、領取股票委託書影
    本二份、存券領回申請書三十四份、土地銀行（以上參見原審卷(一)第二五○至二
    五一頁、第二五六至二五七頁）、甲○○設於金鼎公司第0000000號證券
    存摺帳戶影本一份附卷（參見偵查卷第八八至九二頁）可證，應堪認定。
  (二)告訴人甲○○雖主張被告未經其同意即盜用其印章並冒用其名義偽造上開文件辦
    理該等股票過戶事宜，被告則辯稱上開股票買賣之資金均為其所有，告訴人僅為
    其人頭，彼此為信託關係，辦理贈與及過戶均為告訴人所同意，縱同意之事無法
    證明，亦不生損害於告訴人或公眾，當無使公務員登載不實之可言等語，雙方各
    執一詞，惟究告訴人是否同意及是否足生損害於告訴人及公眾？即為關鍵應探究
    之問題。首查告訴人甲○○於八十八年八月十六日自其原在日日春證券股份有限
    公司（下稱日日春公司）開設之0000000號證券帳戶將附表一、二（扣除
    嗣後配股部分）所示之股票移轉至上開其名義在金鼎公司開設之證券帳戶，且告
    訴人甲○○在日日春公司買賣附表一、二所示之股票所使用之股款交割銀行分別
    為臺灣中小企業銀行八六六三五帳號及中國信託商業銀行第二六六三五帳號，此
    為證人即前日日春公司營業員乙○○於本院調查中及證人即金鼎公司營業員吳永
    成於偵查中結證無訛（參見本院卷第六○頁、偵查卷第九五頁反面），並為被告
    迭於偵查、原審及本院調查中供述明確，而告訴人甲○○亦於本院調查中所不否
    認（參見本院卷第六三頁），復有該二證券存摺明細二份及臺灣中小企業銀行八
    六六三五帳號及中國信託商業銀行第二六六三五帳號之存摺二份附卷（參見偵查
    卷第七○至九二頁）可憑，應甚明確，而堪採信。而被告辯稱購買附表一、二所
    示股票之資金均為其本人設於臺灣土地銀行第000000000000帳號之
    資金或其他屬於其本人所有之支票、現金所匯入，並提出資金往來明細表、臺灣
    土地銀行存摺類存款分戶明細表、甲○○所設臺灣中小企業銀行八六六三五帳號
    及中國信託商業銀行第二六六三五帳號之存摺二份、臺灣土地銀行存摺類客戶資
    料查詢單、富邦證券股份有限公司客戶交易明細表、被告設於日日春公司之證券
    存摺、臺灣土地銀行活期儲蓄存款電匯申請書、匯款取款憑條、臺灣銀行匯款用
    紙、支票存根、支票影本附卷（參見原審卷(二)第四七至等九六頁）可憑，而告訴
    人甲○○則於本院調查中陳稱：伊均用現金交予被告請他匯到這個帳戶買賣股票
    ，但無法提出其他證明云云，及至本院要求其針對被告所提出上開資金往來明細
    表表示意見時，告訴人僅對上開資金往來明細表編號一、三部分表示應為匯款而
    非支票存入，然未主張該部分係告訴人本人之資金，且被告已說明當時尚未全面
    實施款券劃撥制度，是被告出售股票後由交割銀行開票予被告存入該帳戶，應可
    採信。又告訴人對於上開資金往來明細表編號二、十六、二十七及二十八號主張
    均為告訴人分別借予張家麟、張傳德及王金惠等人，而由其等返還之金錢，其他
    明細表中之資金雖亦主張為其所有，但無任何反證足以推翻上開被告所提出資金
    往來明細表中資金流向之證據（參見本院卷第八七至九二頁），再查證人張家麟
    於本院調查中證稱：「（八十二年五月十九日你設於臺灣土地銀行的帳號是否有
    提領壹佰萬元？（提示原審卷二第一○○頁）這個帳戶是我去開的沒錯，但是我
    借給我弟弟丙○○使用。主要他是要分散投資，他如何使用我不清楚。是否有提
    領只有丙○○比較清楚。」、「我沒有向告訴人借錢的必要：：」等語（參見本
    院卷第一○五頁），是上開資金往來明細表編號二所示張家麟之帳戶既為被告所
    使用，資金當為被告所有，則無告訴人所稱張家麟借款還款之事；證人張傳德於
    本院調查中證稱：「（提示原審卷二第八十六頁）被告在八十三年五月十一日有
    匯入壹佰萬到你的戶頭？）有。」、「（之後你是否又在八十四年五月十二日匯
    入壹佰○六萬六仟六佰元到告訴人中國信託的戶頭？）有。」、「（為何在八十
    四年要匯回去？）因為他要我幫他存在軍方的收支組，因為有很多存款優惠，所
    以才存在那裡。」、「（六萬六千六百元是否利息？）是。我連本帶利在隔年還
    給他。」、「為何匯到甲○○的戶頭？）因為被告利用甲○○的名義買賣股票，
    所以我匯到這個戶頭去，讓他買賣股票。」等語（參見本院卷第一○三至一○四
    頁），則應無告訴人所稱張傳德借款還款予告訴人之事實，當甚明確；另被告本
    人親自於八十五年十一月二十六日匯借一百萬元予王金惠，此有電匯申請書影本
    在卷（參見原審卷(二)九○頁）可憑，證人即告訴人之姊姊王金惠雖證稱該一百萬
    元係告訴人所借，然告訴人卻無法說明該一百萬元之來源證明（參見本院卷第九
    八、一○二頁），足見證人王金惠之證述及告訴人陳稱該一百萬元係伊借予王金
    惠云云，尚難採信。而告訴人於本院調查中亦不否認有同意被告使用其設於上述
    日日春公司及金鼎公司之帳戶買賣股票（參見本院卷第三二頁、三三頁），綜上
    所述，系爭附表一、二所示之股票應認均為被告所有之資金所購得，且告訴人設
    於日日春公司及金鼎公司之證券帳戶亦有同意被告使用買賣股票，堪予認定。
  (三)被告辯稱：伊將系爭股票過戶予伊之名義，係因依加拿大國之規定，所得稅是夫
    妻分開申報，甲○○在加拿大要誠實報稅不能作人頭，所以同意過戶等語。經查
    ，告訴人於加拿大國所得稅申報書上，對於「一九九八年，你有否擁有在外國之
    財產？它的總價值超過加拿大幣十萬元以上」之問題，答以「否」，此有該申報
    書及譯文影本各一份附卷（參見原審卷(一)第一九八至一九九頁），而系爭登記於
    告訴人名下之股票價值實不止加拿大幣十萬元，是告訴人有將實質上為被告所有
    之股票移轉過戶予被告之必要。又證人即被告之親大嫂潘韻安於原審調查中證稱
    ：告訴人於八十七年四月底報稅後私下曾多次告訴伊她不願當被告之人頭戶，八
    十八年九月下旬，告訴人亦提及希望被告把在告訴人名下之股票移走，以免影響
    她在加拿大之居留權及公民身分等語，被告之母親楊金錦於原審調查亦證稱：八
    十八年八月二十七日伊由加拿大回台灣，告訴人有將其在金鼎公司開戶之印鑑章
    交予伊轉帶予被告，於聚餐時曾聽到告訴人提及不願當被告股票人頭戶，要求將
    股票移轉，確實聽到之時間為八十八年七月那次，潘韻安也在，潘韻安不止一次
    聽到等語（參見原審卷(一)第二二六頁、第二三○至二三二頁），雖二者關於具體
    之時間所述不一，然二者對於告訴人多次表示不願當被告股票人頭戶，要求將股
    票移轉，則無不一致，應可採信，且告訴人又將其在金鼎公司開戶之印鑑章交予
    楊金錦轉帶予被告，足見其有授權被告使用該印鑑之行為，亦堪認定是被告上開
    辯稱應可採信。至證人即告訴人之朋友陳俞帆於原審雖結證稱：八十八年九月間
    ，告訴人與其兒子、婆婆到證人家作客，席間告訴人婆婆提到股票過戶之事，證
    人找機會將告訴人拉到旁邊說萬萬不可以，告訴人當時沒有答應，事後證人再問
    告訴人，告訴人也說沒有答應等語（參見原審卷(一)第九四頁），然證人陳俞帆僅
    為告訴人之朋友，告訴人與證人潘韻安及楊金錦個別相處交談之過程，其並未親
    見，且告訴人是否願意據實向其吐露虛偽申報所得稅之事實，亦有可疑，是尚難
    依其證述而認告訴人不同意系爭股票過戶予被告之事。再告訴人於八十九年七月
    二十一日對加拿大卑斯最高法院宣誓書第十七條中亦宣誓「在我前往加拿大之前
    ，就將我的所有印鑑、文件及股票等全部交給被告」，此有該英文及中文譯文各
    一份附卷（參見原審卷(一)第一二三頁、原審卷(二)第一○六頁）可憑，且告訴人於
    原審調查中又稱：伊在溫哥華，伊與被告是夫妻，常會聯絡，他買保管箱時，伊
    說好，這樣二人重要之東西均可放入保管箱內，被告是以他的生日當密碼。」等
    語（參見原審卷(一)第八九頁），足認告訴人確曾將其名義之印鑑、文件及股票等
    全部交給被告保管，並授權其使用金鼎公司開戶之印鑑章，且曾同意被告將附表
    一、二其名義之股票過戶予被告名下，應甚明確。
  (四)又八十八年十月間，告訴人始發現有不詳女子以被告配偶之身份在私人飯店辦卡
    ，因而懷疑被告有婚外情等事實，雖經原審法院於八十九年度婚字第四三九號判
    決中認定屬實，有該判決附卷可稽（參見原審卷(二)第一三一至一四一頁）。然此
    項僅為懷疑之事實，是否與告訴人多次表示不願當被告股票人頭戶，要求將股票
    移轉返予被告，以達成其在加拿大國合法報稅之目的有必然之關係，而致告訴人
    不同意過戶人頭戶之股票，尚難遽為採信。而八十八年十一月二十二日晚上十一
    時許，告訴人與被告發生爭吵，被告對告訴人以雙手自背後強行抱住告訴人由二
    樓房間行經樓梯並架往一樓樓梯口，經告訴人於當晚向派出所提出告訴，被告因
    犯強制罪，被判處拘役三十日，固亦有原審法院八十九年度易字第七八二號刑事
    判決影本在卷（參見原審卷(二)第一四二至一四三頁）可稽，然被告早於八十八年
    十月二十九日即開始辦理上開股票過戶事宜，亦即在八十八年十一月二十三日之
    前，二者亦無必然之關係，尚不可相提併論。
  (五)綜上所述，系爭附表一、二所示之股票應認均為被告所有之資金所購得，且告訴
    人設於日日春公司及金鼎公司之證券帳戶亦有同意被告使用買賣股票，且查無積
    極證據足資證明被告未經告訴人同意，即擅自將告訴人名義附表一、二所示之股
    票過戶移轉至出資之被告名下，則公訴人所指被告有以偽造贈與稅申報書及贈與
    契約書，持向財政部台灣省北區國稅局瑞芳稽徵所行使，致使財政部台灣省北區
    國稅局瑞芳稽徵所承辦該項業務之公務員，據以核發不實之贈與稅不計入贈與總
    額證明書，被告丙○○於取得前開贈與稅不計入贈與總額證明書後，再持向金鼎
    公司辦理上開股票過戶於丙○○名下，即無所據，尚難採信。況姑不論告訴人是
    否同意，系爭附表一、二所示之股票既均為被告所有之資金所購得，而又無課徵
    贈與稅之問題，尚無足生損害於告訴人或稅捐機關之可言；且刑法第二百十四條
    所謂使公務員登載不實事項於公文書罪，須一經他人之聲明或申報，公務員即有
    登載之義務，並依其所為之聲明或申報予以登載，而屬不實之事項者，始足構成
    ，若其所為之聲明或申報，公務員尚須為實質之審查，以判斷其真實與否，始得
    為一定之記載，即非本罪所稱之使公務員登載不實（參照最高法院七十三年度台
    上字第一七一Ｏ號判例）。被告縱以不實贈與稅申報，依遺產及贈與稅法第二十
    九條規定：「稽徵機關應於接到遺產稅或贈與稅申報書表之日起二個月內，辦理
    調查與估價，決定應納稅額，繕發納稅通知書，通知納稅義務人繳納：：」，同
    法第三十九條規定：「稽徵機關進行調查，如發現納稅義務人有第四十六條所稱
    故意以詐欺或不正當之方法逃漏遺產稅或贈與稅時，得敘明事由，申請當地司法
    機關，實施搜索，扣押或其他強制處分。」自明，亦與「使公務員登載不實」不
    同，核與刑法第二百十四條之使公務員登載不實罪之構成要件不該當。
  (六)此外，復查無其他積極證據足資證明被告有公訴人所指犯刑法第二百十條、第二
    百十六條行使偽造文書罪嫌及同法第二百十四條使公務員登載不實罪嫌，自屬不
    能證明其犯罪。
四、原審不察，未詳予探求，遽認被告為有罪而論罪科刑，殊有不當，檢察官以被告
    尚涉有竊盜或侵占印章，且應構成刑法第二百十四條之罪，並原審量刑過輕云云
    提起上訴，業為本院指駁如上，為無理由，而被告否認犯罪，提起上訴，為有理
    由，本院自應將原判決撤銷改為被告無罪之諭知，
據上論斷，應依刑事訴訟法第三百六十九條第一項前段、第三百六十四條、第三百零
一條第一項，判決如主文。
本案經檢察官賴俊雄到庭執行職務。
中      華      民      國    九十一    年      五      月     十六     日
                              臺灣高等法院刑事第二十三庭
                                  審判長法  官  黃  瑞  華
                                        法  官  吳      燦
                                        法  官  雷  雯  華
右正本證明與原本無異。
如不服本判決應於收受送達後十日內向本院提出上訴書狀，其未敘述上訴之理由者並
得於提起上訴後十日內向本院補提理由書（均須按他造當事人之人數附繕本）。
                                        書記官  陳  思  云
中      華      民      國    九十一    年      五      月     十七     日
附表一：
一、台灣化學纖維股份有限公司股票一四六四二股。
二、聯華電子股份有限公司股票五九三四Ｏ股。
三、致福電子股份有限公司股票二五二ＯＯ股。
四、旺宏電子股份有限公司股票一三四二Ｏ股。
五、順德工業股份有限公司股票一四三七五股。
六、敬鵬工業股份有限公司股票一四五五七股。
七、華南商業銀行股份有限公司股票二一七八Ｏ股。
八、中華信託開發股份有限公司股票七五ＯＯ六股。
九、國泰人壽股份有限公司股票一一一四八五股。
附表二：
一、中國國際商業銀行股份有限公司股票三三九六四股。
二、台南紡織纖維股份有限公司股票六六八八九股。
三、中國化學股份有限公司股票一ＯＯＯＯ股。
四、力捷電腦股份有限公司股票一五八一八股。
五、長谷建設股份有限公司股票二三ＯＯＯ股。
六、大榮貨運股份有限公司股票五八九七股。
七、彰化商業銀行股份有限公司股票一Ｏ七八Ｏ股。
八、台灣工礦股份有限公司股票六四三五股。
九、聯昌電子股份有限公司股票一三八五八股。
